# 关于认定“业务”的一点体会

提问人：nikan 时间：2014-03-12 20:47:58
在购并交易中，认定是否构成企业合并的一个核心标准，是被收购标的是否构成业务。如果构成业务，则属于企业合并，反之，则不属于企业合并（如购买没有资产、负债的净壳公司）。 一般情况下，认定一项交易是属于购买资产还是购买业务是比较清楚的，例如购买一家从事药品生产业务的公司股权，显然是属于购买一项业务，因此构成企业合并。 但当被收购标的不是股权时，如生产线，在判断是否构成业务时，就会有一定的困难。以下通过两个例子，来谈谈我对这个问题的看法。 根据IFRS3的实施指南 7 段，构成业务的两项基本要素是“投入”和“过程”，并且实施指南也就如何认定“投入”和“过程”给出了相关指引。 例如，某公司其购入一栋完全符合出租条件的写字楼并计划用于出租，被购买标的具有“投入”要素，但在判断是否具备“过程”要素时，可能就会产生争议。有观点认为，由于购买的仅是一栋写字楼，要实现出租之目的，还需有“过程”，如进行广告招租、谈判租赁合同等等，这需要制定相应的流程、配备相应的人员才能实现。而购买标的仅是一栋写字楼，不具备上述“过程”，因此不构成一项业务。持相反观点的人认为，出租房产的业务流程很简单，购买方可以轻易熟悉或获取“过程”（例如委托房屋中介进行出租），根据IFRS3实施指南第 8 段的规定“如果市场参与者有能力购买业务并能持续产生产出（例如把业务和其自身的投入和过程结合），业务并不需要包括卖方在经营该项业务中使用的所有投入和过程”，应当将该项交易认定为业务。 对于这个例子，我个人赞同第一种观点，即认定为业务。 再如，某公司购买码头资产用于经营码头装卸、堆场业务，这些资产包括码头的土地使用权、装卸设备、运输设备等，但并不包含相关人员、经营管理程序。对于该项交易是否构成业务，也存在争议。一种观点认为，需要区分情况进行处理，如果收购方自身从事的就是码头经营业务，对于该项业务有着非常丰富的运营经验，购买交易标的资产后可以马上投入运营实现“产出”，根据IFRS3实施指南第 8 段的规定，可以认定为一项业务。但如果收购方没有经营码头业务的经验，在收购上述资产后需要花费成本建立业务运用流程，则不能认定为一项业务，因为在收购时点上，该公司尚不具备运营上述资产的“能力”。另一种不同观点认为，IFRS3实施指南第 8 段 “如果市场参与者有能力购买业务并能持续产生产出（例如把业务和其自身的投入和过程结合），业务并不需要包括卖方在经营该项业务中使用的所有投入和过程”中所指的“市场参与者”是不特定的多数市场参与者，而不是特指购买方，即只有当市场中的多数参与者都具备运营交易标的能力时，才能认定为一项业务，如上述例子中的用于出租的写字楼。在本例中，哪怕购买方具备运营码头业务的能力，但这种能力显然不是多数市场参与者所都具备的，因此不能将上述交易标的认定为业务。 对于这个例子，我个人赞同第二种观点。 总结：在实务中对业务进行判断时，可以考虑把握以下几个原则： 1 ）交易标的除了“投入”之外，是否存在“过程”，如果存在“过程”则一般认定为业务； 2 ）如果交易标的仅有“投入”，而没有“过程”，则要对“过程”的难易程度进行判断，如果“过程”是比较容易的，意味着多数市场参与者“有能力购买业务并能持续产生产出”，则一般认定为业务，如上述例子中的写字楼，否则就不认定为业务，如上述例子中的码头资产。
欢迎大家就此问题进行谈论。

回答人：chenyiwei
如“业务”的定义所述，“业务”关键是将“加工处理过程”作用于“投入”，所以关键是要体现出这个作用的过程，即具备进行这种作用的能力。某些情况下虽然某些资产（或者资产、负债的组合）能够产生独立的现金流，但并不是通过将“加工处理过程”作用于“投入”所获得的，而是其中某一项特定资产的“孳息”（包括法定孳息和自然孳息），例如投资性房地产出租产生的租金、生物资产的自然增殖、从某个采矿权挖出的矿石等，其突出特点是：（ 1 ）没有明显的加工处理过程；（ 2 ）即使可能存在一组资产或负债的组合，其未来现金流也是高度依赖于其中的某项具有不可替代性的特定可辨认资产，如采矿权、土地使用权、投资性房地产等，其所产生的现金流实质上是该特定资产的孳息，所以此类“单一资产实体”不应构成“业务”。这也可以解释为何“产出”在“业务三要素”中处于最次要的地位，甚至不是必备的要素。所以不能仅仅依据有无独立现金流入来判断是否构成“业务”。
另外还有一个相关的问题：业务和商誉的关系问题。IFRS 3.B12指出：如果能够识别存在商誉，则通常认为构成业务；但业务并不是必然存在对应的商誉。即“存在商誉”是“构成业务”的充分条件而不是必要条件。反之，如果不构成业务，则必然不存在商誉。如果一项资产或负债组合的整体公允价值高于其单个公允价值之和（或相反，低于），则这种情况下是构成“业务”的。按照IFRS 3.BC313、BC314段的表述，商誉的本质包括“持续经营成分的公允价值”和“协同效应的公允价值”。虽然并不是所有的业务都有商誉，但在很多情况下，业务区别于不构成业务的资产就在于它具有协同效应（可能是正效应，也可能是负效应）和持续经营能力（将加工处理过程运用于投入的过程具有可持续性），这也可以作为判断是否构成“业务”的一项参考标准（但不是在所有情况下都准确）。
总体上说，目前准则对区分是否构成“业务”的指引仍然是不完善的，同时在业务合并和资产购买这两类业务之间缺乏过渡，导致实务操作中存在重大的判断空间，结果也可能导致重大差异，如递延所得税和商誉的确认，同一控制下的资产购买和企业合并交易的处理更是有天壤之别，这些都是需要在准则制定方面不断研究完善的。会计实践表明，两个性质类似或者存在一定联系的业务的处理方法存在重大差别且缺乏无缝衔接和过渡，往往表明这两者中的至少一项的处理方法是存在缺陷的。

提问人：golden_leaf 时间：2014-03-24 08:49:56
在有些案例中，是否是资产重组的确有重大影响：以某股份公司收购集团的码头资产为例，码头资产 10 亿，年折旧 3000 万；对应的银行贷款 10 亿，年付利息 1 亿。股份公司只收购资产，贷款不纳入收购范围。如果认定为同一控制下业务重组，合并日前资产、折旧、负债、利息均需要模拟追溯合并；如果认定为认购资产，则只需要收购日资产入账即可。上述情况，个人认为不应该构成业务重组，但IPO报告中可能需要备考报表，即编制折旧和利息全额备考后的利润表。

回答人：chenyiwei
我认为收购集团的码头资产（含泊位、装卸设施、运输设施等）应构成业务，这一点与nikankan的观点可能不同。

提问人：呼叫帮助 时间：2018-04-30 17:32:28
合并层面产生的商誉能按实质性原则计入无形资产吗？ 某公司通过股权转让从M公司受让A子公司70%的股权，公司支付转让款 4 亿元，但公司账面价值很小，公司所拥有的采矿权许可证因账面无成本而未体现。某公司在合并报表时，长期股权投资与公司账面净资产差异较大形成合并层面的商誉。但会计师在合并时将此商誉列为无形资产，并在审计报告附注中列示为无形资产----特许使用权，解释说这才符合交易实质。 请问以上在合并层面将本应产生的商誉列示为无形资产并进行摊销的做法是否认可？是否有依据或案例可参考？
解释 5 号明确在非同一控制下企业合并中，对于被购买方财务报表中未确认的无形资产，但满足《企业会计准则第 6 号—无形资产》
中规定的“可辨认性标准”的，购买方应予以确认。这一规定是对《企业会计准则第 20 号——企业合并》第十四条第（一）项规定“合并中取得的无形资产，其公允价值能够可靠地计量的，应当单独确认为无形资产并按照公允价值计量”的补充和进一步解释。
但是公司购买股权的价格，没有经过评估，没有公允价值可参考，是否可以直接按管理层的意图将差额全部计入无形资产？
chenyiwei点评 被收购企业是否属于为了开采该矿区的煤矿而专门设立的项目公司？如果是，可按照《瑞华研究 2010 ～ 2014 汇编》中的问题3-2-1关于“单一资产实体”的原则处理。对单一资产实体的收购不应产生商誉，差额全归属于核心资产 发表于 2015-8-13 陈版，请教您，如果收购价就是评估价，则单一资产的价值正常情况下就是评估价，现在我们把溢价部分全部放在单一资产的价值上，这合适吗？这又如何理解？

回答人：chenyiwei
这类资产组的经济利益完全依赖于该核心资产，所以必须保证在核心资产寿命内将该资产组的收购成本全部结转损益，否则煤采完了但商誉还在，该如何处理？早知道要减值，不如主动摊销。